臺灣臺北地方法院刑事判決　　　　　　　93年度易字第1699號
公　訴　人　臺灣臺北地方法院檢察署檢察官
被　　　告　丙○○○
上列被告因詐欺案件，經檢察官提起公訴（93年度偵字第14880
號），本院判決如下：
    主  文
丙○○○無罪。
    理  由
一、公訴意旨略以：被告丙○○○與甲○○（尚未到案，另行審
    結）係姊弟關係，二人明知對於臺北市○○○路○段五三巷
    一之二號之房屋並無所有權，且未經所有權人之同意，不得
    任意將上開房屋出租他人，僅丙○○○可在上址居住使用，
    竟共同基於意圖為自己不法所有之犯意聯絡，於民國九十二
    年七月初，由甲○○出面向丁○○佯稱共同合夥經營甲○○
    原登記在上址之臺灣茂輝實業有限公司（下稱茂輝公司），
    由丁○○擔任該公司之副總經理，同時處理茂輝公司裝修工
    程相關事宜與先行代墊相關之裝修費用等情，復經丙○○○
    告知丁○○可以動工裝修上址，致丁○○陷於錯誤，誤認丙○○○與甲○○可將上址作為公司營業之處所，而於同年七
    月中旬，與乙○○就茂輝公司之裝修工程簽訂工程契約書，
    委由乙○○進行相關裝修工程，並代墊支付上址房租押金新
    台幣（下同）十八萬元及丙○○○飯店住宿費三萬元，共計
    詐得財物二十一萬元。嗣至同年八月中旬，因乙○○向丁○○請領工程頭期款共計約二十萬元無法獲償，丙○○○即與
    丁○○就上址之一、二樓部分簽訂房屋租賃契約，並由甲○○為保證人，約定由丁○○全權處理整修全棟房屋之各項事
    宜，而一切支出費用均由丁○○先行墊付後，再由每月租金
    中扣抵，且丁○○得將上址房屋轉租予他人，致丁○○更誤
    信可將上址作為公司營業之處所，並可將上址轉租予他人以
    回收所代墊之整修費用，嗣丁○○乃於同年九月間，向乙○○出示其與丙○○○所簽訂之前開房屋租賃契約，而甲○○
    亦向乙○○佯稱上址房屋業經丙○○○授權委由丁○○處理
    等情，致乙○○亦陷於錯誤，誤認上址可作為公司營業之處
    所及可藉由轉租契約之租金抵付裝修之工程款，乃與丁○○
    就上開房屋另訂轉租契約，約定租金每月六萬元，其中乙○○每月需支付二萬元予丁○○，其餘四萬元即作為抵償乙○○裝修工程款之用，共詐得乙○○支付裝潢工程費約九十萬
    元。嗣於同年十月底該裝修工程接近完工時，該房屋之所有
    權人鄭文彬、石貫中等人竟至上址，當場表示反對該房屋進
    行修繕及租賃，同時並將裝修工人驅離且換去上址房屋之門
    鎖，致乙○○及裝修工人無法進入上址，乙○○與丁○○二
    人始知受騙。因認被告丙○○○與甲○○共同涉犯刑法第三
    百三十九條第一項詐欺取財罪嫌。
二、按犯罪事實應依證據認定之，無證據不得認定犯罪事實；不
    能證明被告犯罪者，應諭知無罪之判決，刑事訴訟法第一百
    五十四第二項、第三百零一條第一項分別定有明文。又被害
    人所述被害情形如無瑕疵可指，而就其他方面調查又與事實
    相符，其供述始足據為判決之基礎；且告訴人之指訴，係以
    使被告受刑事訴追為目的，是其陳述是否與事實相符，仍應
    調查其他證據以資審認（最高法院三十二年上字第六五七號
    、五十二年台上字第一三００號判例參照）。次按刑法第三
    百三十九條第一項詐欺罪之成立，須意圖為自己不法之所有
    ，以詐術使人將本人或第三人之物交付為要件，所謂以詐術
    使人交付，必須被詐欺人因其詐術而陷於錯誤，若其所用方
    法，不能認為詐術，亦不致使人陷於錯誤，即不構成該罪（
    最高法院四十六年台上字第二六０號判例參照）。至於債務
    人於債之關係成立後，如有未依債之本旨履行民事債務之情
    形，在一般社會經驗上可能之原因甚多，縱令是出於惡意不
    為履行，苟無足以證明其在債之關係發生時，自始即具有不
    法所有意圖之積極證據，亦僅能令負民事債務不履行之責任
    ，依刑事訴訟法第一百五十四條之規定，尚不得據此債信違
    反之客觀事態，而推定債務人原有詐欺取財或詐欺得利之犯
    意。
三、公訴人認被告丙○○○與同案被告甲○○（尚未到案）涉有
    共同詐欺罪嫌，無非以：告訴人乙○○之指訴、證人丁○○
    、鄭文彬之證詞、台灣茂輝實業有限公司名片影本二份、工
    程契約書影本、代墊費用明細表及所附憑證、房屋租賃契約
    書影本二份，資為論據。訊據被告丙○○○堅決否認有詐欺
    犯行，辯稱：房屋共有人鄭文彬、鄭文蘭（配偶為石貫中）
    、周茂昌、鄭欣係其夫前妻之子嗣，鄭欣將上址房屋交其管
    理，且同意修繕，其與甲○○委託藍文祥處理房屋修繕事宜
    時，並非自始無付款意願，係因後來無力付款，始應丁○○
    要求簽署租賃契約，並非自始有意詐欺修繕費用，至於應允
    丁○○擔任茂輝公司副總經理及要求丁○○代墊款項之事，
    均由甲○○出面洽談，其不知情等語。
四、經查：
  (1)丁○○代墊款部分：
    證人丁○○就其代墊款項之經過到庭結證稱：（問：偵查卷
    第六十頁墊付明細表三萬元，是何人告訴你要付的？）甲○○。（問：當初怎麼跟你說的？）當初進行工程時，甲○○
    告訴我，他有一個妹妹丙○○○沒地方住，我要安排去住飯
    店。（問：甲○○有無告訴你飯店錢，要誰出？）甲○○要
    我先代墊。（問：偵查卷第六十頁你支付這費用是誰要你付
    的？）甲○○。（問：為何要付房租押金十八萬元給丙○○○？）租房子當然要付租金。（問：是否因為簽了偵查卷第
    四十頁的押租金？）是等語明確（本院九十四年三月四日審
    判筆錄參照）。足見丁○○係應同案被告甲○○之請求，始
    墊付款項及支付押租金；被告丙○○○並無任何要求丁○○
    付款之施用詐術行為。雖本件墊付款項之用途包括丙○○○
    之住宿費三萬元，然此既係同案被告甲○○為丙○○○於裝
    修房屋期間之住處所為之安排，如前所述，是難於缺乏其他
    積極證據之情形下，遽認被告丙○○○於接受胞弟安排前往
    飯店住宿之始，即與同案被告甲○○有詐取住宿費之犯意聯
    絡。至被告丙○○○雖不否認：於無法支付修繕房屋工程款
    後，與丁○○就上址房屋一、二樓簽訂房屋租賃契約之事；
    然證人丁○○就此自承：十八萬元係為了支付偵查卷第四十
    頁租賃契約之押租金，偵查卷第六十頁所示明細表費用（含
    前述租屋押金十八萬元）均係應甲○○之要求所支付等詞甚
    詳（本院審判筆錄第七、八頁參照）；核與被告丙○○○所
    辯：其僅應甲○○、丁○○要求，簽署租賃契約等情相符；
    顯見相關墊付費用及押租金之支付，均係甲○○主導決定，
    並出面央求丁○○付款無訛。參以：被告丙○○○確罹有輕
    度精神疾病等情，有丙○○○中華民國身心障礙手冊影本附
    於本院卷可稽，則依其精神狀況、認知能力，實難遽認其自
    始與甲○○有詐欺丁○○之犯意聯絡及行為分擔。公訴人單
    以被告丙○○○與甲○○之血緣關係，認定被告丙○○○係
    此部分公訴事實之共同正犯，尚難使本院毫無合理之懷疑而
    得有罪之確信。
  (2)乙○○工程款部分：
    證人丁○○就本件工程委任及付款經過到庭結證稱：（問：
    是何人告訴你要進行房子裝修工程？）甲○○說房屋年老失
    修，周先生請我去找人裝修。（問：在甲○○請你找人裝修
    這件事上，丙○○○有無說什麼話，或是交代你作何事？）
    沒有。（問：茂輝公司負責人為何？）甲○○。（問：丙○○○在茂輝公司有無任職？）沒有。（問：何人告訴你說可
    以找人動工裝潢？）甲○○。（問：甲○○有無說裝修費用
    ，如何支付？）當初公司只是籌備中，還沒有正式營業，甲○○交代我找人裝修。（問：就你跟甲○○裝修事情上，裝
    修錢是誰出？）甲○○。... 因為甲○○要我負責監督這件
    事情。（問：　甲○○對於公司裝修進度及茂輝公司成立籌
    備，甲○○有無參與？）完全甲○○主導。（問：你付款前
    ，甲○○有無說如何還給你代墊款項？）他本來說要從海外
    匯錢，後來說他海外單子出問題，才要求丙○○○與我簽約
    。（問：你跟丙○○○、乙○○簽約，是否就是為了要解決
    債務才簽約的？）是的等語甚詳（本院審判筆錄參照）。足
    見被告丙○○○雖同意修繕房屋，然本件修繕計畫、交涉、
    委託及付款計畫均由同案被告甲○○統籌辦理，並由甲○○
    計畫向海外取款清償本件工程款，是被告丙○○○主觀上基
    此認識而同意修繕，自難認其於同意修繕房屋之初，即明知
    無法清償而有不法所有意圖。至證人乙○○雖到庭結證稱：
    （問：一開始為何相信以後工程款收得到？）甲○○有給我
    看他們營利事業登記證，...，甲○○騙我說房子是丙○○○的，我才相信可已收到工程款等語甚詳；然證人乙○○自
    承稱：裝修之前，第一次甲○○介紹我認識丙○○○時就告
    訴我說房子是丙○○○的，且附近鄰居也說丙○○○住了很
    久，所以我認為房子是丙○○○的。（問：你認為房子是丙○○○的，是因為第一次介紹的說的？）是的，之後沒有再
    特別告訴我說房子是丙○○○的等語明確（均本院審判筆錄
    參照）。足見甲○○僅於首次引介丙○○○時，本於丙○○○長期居住在上址前夫子嗣所共有房屋之事實，向乙○○介
    紹稱丙○○○係屋主；嗣於委託修繕期間，並未再主動提及
    此事，取信乙○○；自難單以該首次見面時本於丙○○○居
    施用詐術之行為。況丙○○○於上述過程中，從未主動自稱
    係房屋所有人，有資力云云；則公訴人單以丙○○○並非屋
    主，又委託修繕房屋，而認定其有不法所有意圖，顯忽略被
    告丙○○○為房屋管理人之身分，難認有據。況偵查卷第四
    十頁、四十五所附之房屋租賃契約書均係事後被告丙○○○
    、甲○○未能清償修繕費用後，雙方協議後決定之解決方案
    ，此為證人丁○○、乙○○所不爭；是事後丙○○○雖佯以
    房屋所有人之身份簽訂租賃契約，亦屬無法清償後所為之事
    後補救措施，殊難依此事後決定之解決方案，推認被告丙○○○自始有意以此方法詐欺乙○○支付修繕工程之工程款，
    而有以房屋所有人身份詐欺工程費用之不法所有意圖。公訴
    人以被告丙○○○事後以所有人身份簽訂之租賃契約，主張
    被告丙○○○自始有詐欺之犯意聯絡，難認有據。
五、綜上所述，丁○○墊付之款項及支付之押租金，均係依同案
    被告甲○○之要求所支付；被告丙○○○雖以房屋所有人之
    身分出面締結契約，然依其智識能力及精神狀況，實難認其
    就前述索款行為有任何犯意聯絡。另被告丙○○○雖同意修
    繕房屋，然有關修繕行為之實施及清償計畫均由同案被告甲○○主導，依現存卷證資料，亦難認定被告丙○○○明知無
    資力而有詐欺工程費用之不法所有意圖。至公訴人起訴所憑
    由被告丙○○○以房屋所有人身份簽署之租賃契約，則屬事
    後為解決積欠之工程款所協商之補救措施，並非自始以此為
    詐術，難認被告丙○○○自始有意以此方式詐欺承包商。
    本件應屬債務不履行之民事糾葛，債權人若有未獲清償之情
    形，應另循民事訴訟程序救濟。此外復查無其他積極證據足
    資證明被告丙○○○有共同詐欺犯行，依照前開說明，應為
    被告無罪之諭知。
據上論斷，應依刑事訴訟法第301條第1項，判決如主文。
本案經檢察官彭慶文到庭執行職務
中　　華　　民　　國　　94　　年　　3 　　月　　18　　日
　　　　　　　　　刑事第十三庭  審判長法　官　朱 瑞 娟
                                      法  官  陳 慧 萍
                                      法  官  鍾 素 鳳
上正本證明與原本無異。
如不服本判決，應於判決送達後10日內向本院提出上訴狀（應抄
附繕本）。告訴人或被害人如對於本判決不服者，應具備理由請
求檢察官上訴，其上訴期間之計算係以檢察官收受判決正本之日
期為準。
                                      書記官  謝 韻 華
中　　華　　民　　國　　94　　年　　3 　　月　　18　　日
